【裁判字號】    94,訴,1474
【裁判日期】    950731
【裁判案由】    新型專利異議
【裁判全文】
臺北高等行政法院判決
                                  94年度訴字第01474號
                              .
原      告  新巨企業股份有限公司
代  表  人  甲○○（董事長）
訴訟代理人  龍躍天律師
複  代理人  張慧明律師
被      告  經濟部智慧財產局
代  表  人  蔡練生（局長）
訴訟代理人  丙○○
參  加  人  乙○○
訴訟代理人  丁○○
上列當事人間因新型專利異議事件，原告不服經濟部中華民國94
年3 月17日經訴字第09406123970 號訴願決定，提起行政訴訟，
本院判決如下：
    主  文
原告之訴駁回。
訴訟費用由原告負擔。
    事  實
一、事實概要：原告於民國（下同）90年8 月16日以「計算機裝
    置」向被告申請新型專利，經被告編為第00000000號審查，
    准予專利。公告期間，參加人以其違反核准審定時專利法第
    97條、第98條第1 項第1 款及第2 項規定，對之提起異議。
    案經被告審查，於93年8 月12日以（93）智專三（二）
    04024 字第09320758960 號專利異議審定書為「異議成立，
    應不予專利」之處分。原告不服，提起訴願，遭決定駁回，
    遂提起行政訴訟。本院因認本件撤銷訴訟之結果，參加人之
    權利或法律上利益將受損害，爰依職權裁定命獨立參加被告
    之訴訟。
二、兩造聲明：
    (一)原告聲明（原告未於言詞辯論期日到場，據其以前陳述及
      所提書狀而為記載）：
      1.訴願決定及原處分均撤銷。
      2.訴訟費用由被告負擔。
    (二)被告聲明：
      如主文所示。
三、兩造之爭點：
    系爭案是否違反核准審定時專利法第98條第2 項進步性之規
    定，不符新型專利之要件？
    (一)原告主張（原告未於言詞辯論期日到場，據其以前陳述及
      所提書狀而為記載）：
      1.按，經原告仔細審閱決定書之理由後，發覺訴願決定機
        關僅一味就原告所提之理由予以辯駁，而所持之駁回理
        由則了無新意，沿襲被告之異議審定書理由，未就事實
        及法定要件為審查基準下，即以主觀之見解，判定訴願
        駁回，惟查被告之原處分內容實誤謬百出，相互矛盾，
        難以令人心服。茲將理由詳述如下：
        (1)被告與訴願決定機關均以系爭案包括有電源偵測單元
          、運算單元、輸入單元、及USB 介面單元等構成元件
          ，其主要技術特徵為於按鍵組內部電路增設一計算機
          裝置，並與電腦連接後，除可執行按鍵組操作外，還
          可執行數字運算，已揭露於證據2、3中，該證據2、3
          足以證明系爭案不具進步性，乃為異議成立，應不予
          專利權之處分。
        (2)惟，由證據2 、3 中並未附有其內部之詳細結構及其
          運作電路圖，來證實系爭案之電源偵測單元、運算單
          元、輸入單元、及USB 介面單元等構成元件已揭露於
          該證據2 、3 中，被告與訴願決定機關竟僅單純以證
          據3之功能與系爭案相同，就判定該證據2、3中亦包
          括電源偵測單元、運算單元、輸入單元、及電腦連接
          介面單元，而認定系爭案之技術內容與證據2 、3 相
          同，進而作出異議成立之處分，實難令原告心服。
        (3)況且，系爭案已於2005年2 月16日受美國專利局肯定
          ，而核准專利，核准之理由係系爭案之電源偵測單元
          、運算單元、輸入單元、及USB 介面單元等構成元件
          未揭露於各核駁引證資料之專利範圍中，因此，被告
          與訴願決定機關未對證據2 、3 加以詳查之審定，顯
          然過於草率，且係重大之暇疵。由上所述可知，被告
          及訴願決定機關均以系爭案之技術內容已涵蓋於引證
          案中，完全漠視證據2 、3 是否亦包括電源偵測單元
          、運算單元、輸入單元、及電腦連接介面單元之事實
          ，即遽以認定系爭案不合乎專利要件，進而作出「異
          議成立，應撤銷專利權」之處分，令原告實難心服。
      2.本案比對被告原處分書與前揭答辯書內容，即可見原處
        分確有不備理由之違法情事。按原處分書理由項下第(五)
        最後三行，指陳「另系爭案申請專利範圍第2 至10項附
        屬項所載之電源單元、輸入單元、按鍵組及複數個切換
        開關（或切換鈕）、顯示單元等已見於證據2 、3 或是
        習知技術之運用，亦不具進步性。」請注意其中「已見
        於證據2、3」之用語。然而在94年7 月6 日智專三(二)
        04024 字第09420625720 號答辯書理由項第3 行起，其
        坦陳「‧‧‧證據2 、3 雖未附有其內部之詳細結構及
        運作電路圖，但‧‧‧」因此原處分所稱系爭專利各附
        屬項「已見於」證據2 、3 乙節，與事實尚有不符。至
        於被告如何得出結論，依前揭答辯書陳述「證據2 、3
        之主要功能為執行數字運算，因此必然具有‧‧‧」
        ，「又因其可選擇性與電腦連線組合使用，因此亦具有
        ‧‧‧」，「而於連接電腦時，由電腦提供電源，因此
        必具‧‧‧」，可以看出均係推斷用語。按專利之准否
        ，已影響申請人權益至鉅，更何況撤銷一已審定之專利
        ，其理由及證據皆應明確揭示，誠不應全憑推斷之詞。
        尤其本案相關物品並非係複雜或巨型機械，令異議人就
        證據3 樣品為拆解，提出內部構造及電路板圖示，應無
        窒礙難行之處，而後再與系爭專利各請求項為明確比對
        ，若確係相同，則原告自當接受。然被告卻捨此方便明
        確之方式不為，而寧以複雜又不確定之推論為理由，殊
        難謂當。尤其原處分連推論都闕如，只是任意下了「已
        見於證據2 、3 」這樣與實際情形不符的結論，是以原
        處分理由不備，應屬違法。
      3.參加人提出之前揭電路圖及功能說明，與系爭專利技術
        特徵之電路圖，就書面二相比較，並不相同。是該電路
        圖與系爭專利特徵比較，如何構成實質同一，參加人應
        再詳為比對說明。而被告對就該新事證之電路圖與系爭
        專利技術特徵間，有何實質同一，亦應先為說明。否則
        就書面判斷，既不相同，即無從作為先前技術來否准系
        爭專利。
      4.綜上所述可知，原告在申請專利範圍所主張之整體標的
        ，確實可增進功效，且合於實用，並具有產業上之利用
        價值，故，系爭案確實具有「新穎性」及「創作性」，
        並未違反專利法第98條第1 項第1 款、第2 項及第98
        條之1 之規定，但，被告及訴願決定機關竟然罔顧上述
        之事實，而訴願決定機關更以偏袒下級機關之心態，逕
        作出訴願駁回之決定，顯有違法失職之嫌，為此詳敘理
        由，請判決如訴之聲明所載。
    (二)被告主張：
      起訴理由稱證據2 、3 中並未附有其內部之詳細結構及運
      作電路圖，因此據以認定系爭案之技術內容與證據2 、3
      相同，難令人心服；惟此一觀點並不正確，證據2、3 雖
      未附有其內部之詳細結構及運作電路圖，但其計算機鍵盤
      可與電腦連線組合使用，或未接電腦亦可獨立使用之施行
      態樣及功效與系爭案完全相同，而進一步細究，證據2 、
      3 之主要功能為執行數字運算，因此必然具有接受使用者
      輸入數字之輸入單元、執行數字運算之運算單元及顯示計
      算結果之顯示單元，又因其可選擇性與電腦連線組合使用
      ，因此亦具電腦連接介面單元，而由證據2 目錄記載可知
      ，證據2 、3 可搭配4 顆電池使用，使其未接電腦時，獨
      立執行計算機功能，而於連接電腦時，由電腦提供電源，
      因此必具電源偵測單元，以選擇適當電力來源，此為所屬
      技術領域中具有通常知識者依申請前之先前技術所能輕易
      推知，證據2 之說明內容併同證據3 之樣品，實已充分揭
      露系爭案輸入單元、運算單元、電腦連接介面單元及電源
      偵測單元結構及技術內容；另美國專利之取得一節，因未
      檢附相關文件，無法判定其申請內容與系爭案是否相同，
      且他國專利之取得並非系爭案具進步性之充分條件，起訴
      狀所陳理由不足採信。綜上所述，被告原處分並無違法，
      敬請駁回原告之訴。
    (三)參加人主張：
      1.遵照鈞院指示，拆解異議證據3 之實物，得出其電路圖
        ，進行分析檢測後可知，證據3 之電路板上設有一電源
        單元、一電源偵測單元、一輸入單元、一運算單元、一
        介面單元、一連接單元、一顯示單元等，分別相當系爭
        案申請專利範圍第1 項所載之「電源偵測單元」、「輸
        入單元」、「運算單元」、「USB 介面單元」、及第2
        、3 項所載之「電源單元」、「電池」、第7 項所載之
        「第一顯示單元」、第10項所載之「USB 連接單元」，
        是證據3 之電路佈局已揭露系爭案申請專利範圍第1 、
        2 、3 、7 、10項所有的技術內容。
      2.又由證據3 實物之外觀，可知其有顯示單元、切換開關
        、連接單元，已揭露系爭案申請專利範圍第4 、5 、6
        項所載之「按鍵群及切換開關」、第7 項所載之「第一
        顯示單元」、第10項所記載之「USB 連接單元」，是證
        據3 之外觀亦已揭露系爭案申請專利範圍第4 、5 、6
        、7 、10項所有之技術內容。
      3.綜上所述，證據3 與系爭案，具有相同之元件，而該等
        元件不僅連接關係相同，且各組件間所達成之功效或作
        用完全相同，並屬同一技術領域。故系爭案完全不具新
        穎性，或至少不具進步性，而有違系爭案核准審定時專
        利法第97條、98條第1 項第1 款及第2 項之規定，系爭
        案之專利權理應撤銷。、
    理  由
甲、程序方面
    本件原告經受合法通知，未於言詞辯論期日到場，核無行政
    訴訟法第218 條準用民事訴訟法第386 條各款所列情形，爰
    依被告之聲請由其一造辯論而為判決。
乙、實體方面
一、按凡對物品之形狀、構造或裝置之創作或改良，而可供產業
    上利用者，得依法申請取得新型專利，固為系爭案核准審定
    時專利法第97條暨第98條第1 項所明定。惟其新型如「係運
    用申請前既有之技術或知識，而為熟習該項技術者所能輕易
    完成且未能增進功效時」，仍不得依法申請取得新型專利，
    復為同法第98條第2 項所明定。
二、本件系爭第00000000號「計算機裝置」新型專利案，主要是
    於按鍵組內部之電路增設一計算機裝置並與電腦連接後，可
    執行按鍵組之操作外，還可執行數字之運算，該計算機裝置
    包括有：一用以偵測電源來自何方之電源偵測單元；一與上
    述電源偵測單元連接之運算單元，用以接受電源偵測單元所
    偵測之訊號及各級單元所傳輸之訊號；一與上述運算單元連
    接之輸入單元，用以輸出操作指令或運算數字或數據至運算
    單元中；一與上述運算單元連接之USB 介面單元，透過此
    USB 介面單元可讓運算單元與電腦連接；俾藉上述輸入單元
    按下後，即可作按鍵組及計算機裝置之切換，讓使用者除了
    可進行按鍵組操作外，還可進行數字之運算。參加人提出異
    議所舉證據計有：證據2 為88年12月出版之日本「2000
    COMPUTER SUPPLY CATALOG 」目錄、證據3 為證據2第431頁
    中之「NT-DOSV6」實物樣品、附件1 為證據2、3之操作說明
    ；以及證據4 為78年11月11日公告之第00000000號「具有計
    算機功能之鍵盤裝置」新型專利案，主張系爭案有違核准審
    定時專利法第97條、第98條第1 項第1 款及第2 項之規定。
    案經被告審查略以，系爭案符合核准審定時專利法第97條規
    定，證據4 無法脫離電腦獨立使用計算機功能，與系爭案之
    技術內容明顯不同，無法證明系爭案不具新穎性及進步性；
    惟證據2 第431 頁下半部揭露編號NT-DOSV6之計算機鍵盤，
    與證據3 樣品上印製有NL-DOSV6相同，證據2 及3 與系爭案
    相較，證據2 及3 計算機鍵盤與電腦連線組合使用或未接電
    腦獨立使用之態樣、施行功效及構成元件均與系爭案相同，
    雖採DIN6PIN （PS／2）控 制端插孔作為傳輸介面，與系爭
    案USB 介面並不相同，然此二種標準連線之置換為熟習電子
    電路技術者所能輕易完成之特定施行型態變更，且未能增進
    功效，系爭案不具進步性；另系爭案申請專利範圍第2 至10
    項附屬項所載之電源單元、輸入單元、按鍵群組及複數個切
    換開關（或切換鈕）、顯示單元等已見於證據2 及3 ，或是
    習知技術之運用，亦不具進步性，乃為異議成立，應不予專
    利之處分。原告不服，依序提起訴願及行政訴訟；兩造及參
    加人之主張，各如事實欄所載，其爭點厥為系爭案是否違反
    核准審定時專利法第98條第2 項進步性之規定，不符新型專
    利之要件？
三、經查，原告起訴意旨主要係謂證據2 及3 僅揭露「計算機鍵
    盤」之外觀示意圖及其操作說明，並未詳細揭露其內部結構
    及電路圖，被告未令參加人就證據3 樣品為拆解，提出內部
    構造及電路板圖示，與系爭專利各請求項進行比對，僅單純
    以證據3 之功能與系爭案相同，就推定該證據2 、3 中亦包
    括電源偵測單元、運算單元、輸入單元、及電腦連接介面單
    元，而認定系爭案之技術內容與證據2 、3 相同，進而作出
    異議成立之處分，自難令人心服云云。惟查，本院於訴訟中
    已令參加人就證據3 之樣品為拆解，製作電路圖，並與系爭
    案各請求項進行比對及說明，茲原告對於參加人之上開比對
    及說明，並不爭執，合先說明。次查，系爭案包括有電源偵
    測單元、運算單元、輸入單元、及USB 介面單元等構成元件
    ，其主要技術特徵為於按鍵組內部電路增設一計算機裝置，
    並與電腦連接後，除可執行按鍵組操作外，還可執行數字運
    算；與證據2 及拆解後之證據3 比較，就構件而言：證據2
    、3 亦包括電源偵測單元、運算單元、輸入單元及電腦連接
    介面單元，其硬體架構及構成元件均與系爭案相同；就功能
    而言：證據2 及3 除執行按鍵組操作外，亦可切換而執行計
    算功能，當未與電腦連接時，電腦由內部電池提供，單組執
    行計算機操作，其施行功效與系爭案相同。二者不同點僅在
    於：系爭案之連接電腦介面採USB 方式，而證據2 及3 係採
    DIN6PIN （PS/2）控制端插孔作為傳輸介面；惟USB 屬眾所
    周知之介面連接標準，廣為各式電腦周邊連接電腦主機時所
    使用，此二種標準連線之置換為熟習電子電路技術者所能輕
    易完成之特定施行型態變更，且未能增進功效，不具進步性
    。從而，被告認系爭案有違核准審定時專利法第98條第2項
    進步性之規定，而為異議成立，應不予專利之處分，洵無違
    誤，訴願決定予以維持，亦無不合。原告訴請撤銷訴願決定
    及原處分，為無理由，應予駁回。
丙、據上論結，本件原告之訴為無理由，依行政訴訟法第98條第
    3 項前段、第218 條、民事訴訟法第385 條第1 項前段，判
    決如主文。
中    華    民    國    95    年     7    月   31     日
                    第二庭審判長法  官  徐  瑞  晃
                                法  官  蕭  惠  芳
                                法  官  李  得  灶
上為正本係照原本作成。
如不服本判決，應於送達後20日內向本院提出上訴狀並表明上訴
理由，如於本判決宣示後送達前提起上訴者，應於判決送達後20
日內補提上訴理由書（須按他造人數附繕本）。
中    華    民    國    95    年     8    月    4     日
                                書記官  陳  清  容


司法院資訊處製作；財團法人民間司法改革基金會備份。
